【裁判字號】    98,重訴,488
【裁判日期】    990525
【裁判案由】    拆屋還地
【裁判全文】
臺灣臺北地方法院民事判決             98年度重訴字第488號
原      告  財團法人台灣省私立台北仁濟院
法定代理人  甲○○
訴訟代理人  劉宗欣律師
複代理人    盧柏岑律師
            蔡維恬律師
被      告  乙○○
訴訟代理人  丁○
被      告  丙○○
上列當事人間拆屋還地事件，本院於民國99年5月4日言詞辯論終
結，判決如下：
    主  文
被告乙○○應將其所有門牌號碼臺北市○○區○○街一段九四巷
五號房屋所占用原告所有坐落臺北市○○區○○段一小段七四一
之一地號、同段七四一之二地號之土地如附圖臺北市建成地政事
務所民國九十九年三月二十二日土地複丈成果圖所示，其中編號
Ａ部分面積四十四平方公尺，編號Ｂ部分面積一十四平方公尺拆
除，並將該部分土地返還予原告。
被告乙○○應給付原告新台幣柒拾萬捌仟捌佰肆拾柒元及自如附
表所示各該期租金到期日起至清償日止，按年息百分之五計算之
利息；被告乙○○並應自民國九十七年八月九日起至返還判決第
一項所示之土地予原告為止，按占用日數比率，依據占用面積（
五十八平方公尺），以所占用土地之申報地價年息百分之三計算
之年租金，給付不當得利予原告。
原告其餘之訴駁回。
訴訟費用由被告乙○○負擔。
本判決第一項、第二項於原告以新台幣伍佰壹拾貳萬參仟元供擔
保後，得假執行，但被告乙○○如於假執行實施前，以新台幣壹
仟伍佰參拾柒萬元預供擔保後，得免為假執行。
原告其餘假執行聲請駁回。
    事實及理由
壹、程序部分：
    按訴狀送達後，原告不得將原訴變更或追加他訴，但擴張或
    減縮應受判決事項之聲明者，不在此限。民事訴訟法第255
    第1項第3款定有明文。經查：
（一）本件原告起訴所為訴之聲明：（1）被告乙○○遷出坐落
      於台北市○○段○○段741之1、741之2地號土地上之中正
      區○○段○○段91建號，門牌號碼台北市○○街○段94巷
      5號之建物。（2）被告乙○○與丙○○應將坐落於台北市
      ○○段一小段741-1、741-2地號土地上之中正區○○段○
      ○段91建號，門牌號碼台北市○○街○段94巷5號之建物
      拆除，並將該等建物所坐落之台北市○○段○○段741-1
      、741-2地號面積59. 7平方公尺之土地全部返還予原告。
      （3）先位聲明：被告乙○○與丙○○應連帶給付原告新
      台幣（以下同）708,847元，及各期租金自到期日起至清
      償日止，各按年利率百分之5計算之利息，併同連帶給付
      自民國97年8月8日起至返還如主文第一項所示土地予原告
      之日止，按申報地價年息百分之5計算之相當於租金之不
      當得利。（3）備位聲明：被告乙○○原承租原告所有坐
      落之台北市○○段○○段741-1、741-2地號面積59.7平方
      公尺之土地租金，自93年7月1日起至97年8月8日止，調整
      為按申報地價年息百分之3計算每月租金。被告乙○○與
      丙○○應連帶給付原告708,847元，及各期租金自到期日
      起至清償日止，各按年利率百分之5計算之利息，併同連
      帶給付自97年8月8日起至返還如主文第一項所示土地予原
      告之日止，按申報地價年息百分之5計算之相當於租金之
      不當得利。
（二）原告復於本院98年10月27日言詞辯論期日當庭變更訴之聲
      明第3項為：（3）先位聲明：被告乙○○與丙○○應連帶
      給付原告新台幣708,847元，及各期租金自到期日起至清
      償日止，按年利率百分之5計算之利息，併同連帶給付自
      97年8月9日起至返還如主文第一項所示土地予原告之日止
      ，按申報地價年息百分之5計算之相當於租金之不當得利
      。（3）備位聲明：被告乙○○原承租原告所有坐落之台
      北市○○段○○段741-1、741-2地號面積59.7平方公尺之
      土地租金，自93年7月1日起至民國97年8月8日止，調整為
      按申報地價年息百分之3計算每月租金。被告乙○○與丙
      ○○應連帶給付原告708,847元，及各期租金自到期日起
      至清償日止，按年利率百分之5計算之利息，併同連帶給
      付自97年8月9日起至返還如主文第一項所示土地予原告之
      日止，按申報地價年息百分之5計算之相當於租金之不當
      得利。
（三）嗣原告於99年5月14日另具狀變更訴之聲明為：（1）被告
      乙○○應將坐落於台北市○○段○○段741之1、741之2地
      號土地上之中正區○○段○○段91建號，門牌號碼台北市
      ○○街○段94巷5號之建物拆除，並將該等建物所坐落之
      前開土地（面積59.7平方公尺）全部返還予原告。（2）
      先位聲明：被告乙○○與丙○○應連帶給付原告708,847
      元，及各期租金自到期日起至清償日止，按年利率百分之
      5計算之利息，併同連帶給付自97年8月9日起至返還如主
      文第一項所示土地予原告之日止，按申報地價年息百分之
      5計算之相當於租金之不當得利。（2）備位聲明：被告乙
      ○○原承租原告所有坐落之台北市○○段○○段741-1 、
      741-2地號面積59.7平方公尺之土地租金，自93年7月1日
      起至民國97年8月8日止，調整為按申報地價年息百分之3
      計算每月租金。被告乙○○與丙○○應連帶給付原告708,
      847元，及各期租金自到期之日起至清償日止，按年利率
      百分之5計算之利息，併同連帶給付自97年8月9日起至返
      還如主文第一項所示土地予原告之日止，按申報地價年息
      百分之5計算之相當於租金之不當得利。
（四）查原告所為上述聲明之變更，核屬減縮應受判決事項之聲
      明，揆諸首揭規定，本院自應予以准許。
貳、實體部分：
一、原告起訴主張：
（一）被告乙○○於77年間，取得座落台北市○○區○○段一小
      段91建號建物所有權後（門牌號碼：台北市○○街○段94
      巷5號，下稱系爭建物），即與原告就該建物座落之土地
      （即城中段一小段741之1、741之2地號土地，面積59.7平
      方公尺，下稱系爭土地）成立土地租賃契約，並以被告丙
      ○○為連帶保證人，此後，每於租賃期間屆滿時，原告與
      被告乙○○均另行簽訂租賃契約，雙方最後簽約之日期為
      90年9月12日，租賃期限約定自90年9月12日至92年9月11
      日（下稱系爭租賃契約）。惟被告乙○○自91年6月1日起
      即未曾繳納租金予原告，在該租賃契約租期屆滿後，因被
      告乙○○仍繼續占有使用系爭土地，原告對於被告乙○○
      繼續占有使用系爭土地亦未為反對之意思表示，是依民法
      第451條之規定，原告與被告乙○○間成立不定期之租賃
      關係。然因被告乙○○遲未繳交租金，原告分別於94年1
      月24日以老松郵局第50號存證信函，及96年6月23日以老
      松郵局第470號存證信函，催告被告乙○○繳納欠繳之租
      金，然而被告乙○○均置之不理，是以，原告除另案以支
      付命令請求被告給付91年6月1日起至93年6月30日止之租
      金外（本院簡易庭97年度北簡字第30090號判決確定)，並
      於97年8月7日以台塑郵局存證信函551號函文，以被告乙
      ○○欠租已達2年為由違反土地法第103條第4款之規定，
      通知被告乙○○終止本租賃契約，並限期被告乙○○於文
      到後30日內清空土地，並將土地返還予原告，並給付93年
      7月1日起至97年8月8日終止租約為止所積欠原告共計49.2
      7個月之租金。
（二）系爭租賃契約之租期自90年9月12日起至92年9月11日止，
      於原定租賃期間屆滿後，被告乙○○仍繼續占有使用系爭
      土地，依民法第451條之規定，原告與被告乙○○間成立
      不定期之租賃關係。因系爭土地位於西門町鬧區，而西門
      町鬧區隨著89年捷運板南線之開通，使系爭週遭交通環境
      大幅改善，商業發展繁榮。且被告乙○○承租之土地位於
      開封街，即西門町商圈內，為台北市最受矚目之市○○○
      ○地段，且鄰近台北火車站以及西門捷運站，交通便利。
      因系爭土地所處之商業環境發達，土地價值已大幅增高，
      其變更顯非兩造締約當時所得預料，兩造依申報地價年息
      百分之2計算租金，顯然過低。為符合土地價值之增加，
      原告遂於93年8月5日發函通知包含被告在內之全體個人承
      租戶，自93年7月1日起通案調整全體個人承租戶之租金至
      申報地價年息百分之3。而因原告出租之土地個人承租戶
      多達兩3千戶，均需同時通知租金之調整，為避免成本過
      高，且往例並無以存證信函通知繳納租金之習慣，是均由
      收租人於收租時告知承租人，並以平信寄發予個別承租人
      之方式為送達。類此情形可參考台北地方法院98年度北簡
      字第13023號判決、台灣高等法院89年重上字第34號判決
      意旨，亦肯認原告得自93年7月1日起調整承租戶之租率為
      申報地價年息百分之3。該次調整係針對全體承租戶為通
      知，而非僅對部分承租戶為通知，且其他承租戶對於已收
      受調整租金之通知均無爭執，為保障雙方權益，原告當無
      不通知被告之理。另參酌被告於本件訴訟程序之進行中，
      對於已收受93年7月1日起調整租金事實原無爭執，卻迄至
      5月4日庭期始辯稱未收受該次通知，是被告所辯顯為臨訟
      卸責之詞，實非可採。亦徵原告已合法通知調整租金之事
      實。
（三）被告乙○○於97年8月8日收受原告租賃期間終止函後，其
      依法即無使用系爭土地之權限，惟其仍繼續占有使用系爭
      土地，因被告乙○○所占用之土地乃位於西門鬧區之精華
      區內，該區內之土地租金行情至少有申報地價年息百分之
      5，故自系爭租約終止之日起，原告請求被告乙○○依申
      報地價年息百分之5給付占有土地之相當於租金之不當得
      利，至被告乙○○返還系爭土地時為止。
（四）依系爭租賃契約第5條之規定：「租賃期間中遇有公告地
      價調整時甲方得按前條租率調整租金又依政令或法令變更
      租率規定時甲方得調整前條之租率。」。本條已約定甲方
      得調整租金，而原告於93年8月5日發函通知原告之全體個
      人承租戶，自93年7月1日起通案調整全體個人承租戶之租
      金租率至申報地價年息百分之3，依本租賃契約第5條之規
      定，自原告通知被告乙○○時起，即生調整租金之效果，
      故被告乙○○自93年7月1日後即應按申報地價年息百分之
      3繳交租金。被告乙○○至今尚未繳交93年7月1日後之租
      金予原告，截至本租賃契約終止時（即97年8月8日）為止
      ，被告乙○○欠繳之租金計達49.27個月，總金額708,847
      元，原告自得訴請被告乙○○給付各期租金，及依應繳納
      租金之日起至清償之日為止之年息百分5之法定遲延利息
      。
（五）另退萬步言之，縱使假設原告不得依本租賃契約第5條之
      規定單方調整租金者，則原告亦得依民法第442條及第227
      條之2之規定，以情事變更為由請求調整租金。因系爭土
      地位於西門町鬧區，而西門町鬧區隨著89年捷運板南線之
      開通，使系爭週遭交通環境大幅改善，商業發展繁榮。且
      被告乙○○承租之土地位於開封街，即西門町商圈內，為
      台北市最受矚目之市○○○○地段，且鄰近台北火車站以
      及西門捷運站，交通便利。因系爭土地所處之商業環境發
      達，土地價值已大幅增高，其變更顯非兩造締約當時所得
      預料，兩造依申報地價年息百分之2計算之租金顯然過低
      。另依財政部頒佈之「九十二年度房屋及土地之當地一般
      租金標準」以及各縣市政府所有土地之租金計收標準之規
      定，多以申報地價年息百分之5計收租金。系爭土地位於
      台北市市中心之精華地區，原告僅調整租金至申報地價年
      息百分之3，不僅未達一般租金水準，亦顯低於各縣市政
      府出租土地之租金計收標準，上開調整對承租人而言，亦
      非過苛。因此，原告於備位聲明主張調整租金，請求法院
      判准原告依民法第442條及第227之2規定，從93年7月1日
      起調整租金租率至申報地價年息百分之3，則原告於起訴
      請求被告乙○○給付租金時，亦得依調整後之租金租率即
      申報地價年息百分之3繳納欠繳之租金。基此，被告乙○
      ○尚未繳交93年7月1日後之租金予原告，截至本租賃契約
      終止時為止，被告乙○○欠繳之租金計達49.27個月，總
      金額708,847元，且被告乙○○應給付之各期租金，並應
      自各期應繳納租金之日起至清償之日為止之年息百分5之
      法定遲延利息。
（六）另被告丙○○為被告乙○○之系爭租賃契約連帶保證人，
      對於被告乙○○對原告所負之債務應負連帶保證責任，故
      請求被告丙○○就被告乙○○對原告所負之租金給付義務
      以及不當得利返還義務負連帶清償責任。
（七）聲明：（1）被告乙○○應將坐落於台北市○○段○○段
      741之1、741之2地號土地上之中正區○○段○○段91建號
      ，門牌號碼台北市○○街○段94巷5號之建物拆除，並將
      該等建物所坐落之前開土地（面積59.7平方公尺）全部返
      還予原告。（2）先位聲明：被告乙○○與丙○○應連帶
      給付原告708,847元，及各期租金自到期日起至清償日止
      ，按年利率百分之5計算之利息，併同連帶給付自97年8月
      9日起至返還如主文第一項所示土地予原告之日止，按申
      報地價年息百分之5計算之相當於租金之不當得利。（2）
      備位聲明：被告乙○○原承租原告所有坐落之台北市○○
      段○○段741-1、741-2地號面積59.7平方公尺之土地租金
      ，自93 年7月1日起至民國97年8月8日止，調整為按申報
      地價年息百分之3計算每月租金。被告乙○○與丙○○應
      連帶給付原告708, 847元，及各期租金自到期之日起至清
      償日止，按年利率百分之5計算之利息，併同連帶給付自
      97年8月9日起至返還如主文第一項所示土地予原告之日止
      ，按申報地價年息百分之5計算之相當於租金之不當得利
      。（3）訴訟費用由被告連帶負擔。（3）願供擔保以代釋
      明，請准宣告假執行。
二、被告乙○○則抗辯：
（一）系爭租賃契約既訂有期限，被告乙○○、丙○○僅需於系
      爭契約所訂之期限內負給付租金義務，系爭租賃契約所訂
      期限以外之租約，被告乙○○、丙○○並不負給付責任。
      又原告乃一慈善機構，被告乙○○即為老弱之人，符合原
      告扶助之對象。
（二）依系爭契約第20條之約定：「本約成立前乙方（即被告）
      若有欠繳地租，應繳清後本約方生效力，否則甲方（即原
      告）得解除本約，乙方不得異議」。又「承租人租金支付
      有遲延者，出租人得定相當期限，催告承租人支付租金，
      如承租人於其期限內不為支付，出租人得終止契約。租賃
      物為房屋者，遲付租金之總額，非達二個月之租額，不得
      依前項之規定，終止契約。其租金約定於每期開始時支付
      者，並應於遲延給付逾二個月時，始得終止契約。租用建
      築房屋之基地，遲付租金之總額，達二年之租額時，適用
      前項之規定。」民法第440條定有明文。被告乙○○向原
      告承租之系爭土地，被告繳納租金至91年5月份，即因該
      土地無產值，而任由原告依據上述契約約定解約，後續雙
      方未再續訂書面契約，是以依上開條文及雙方所定之契約
      內容，系爭契約已自動解除，則被告乙○○自無庸給付租
      金。又按地上權人積欠地租達二年之總額者，除另有習慣
      外，土地所有人，得撤銷其地上權。前項撤銷，應向地上
      權人以意思表示為之，民法第836條亦有明文。系爭契約
      既定原告於被告積欠地租時，有解約之權，於系爭契約期
      限屆至時，原告怠於行使催繳地租、催促續訂書面契約及
      撤銷地上權之意思表示，卻仍主張被告應續繳租金，有違
      公平原則。另原告所有741之1土地上所登載之地上權權利
      人係「賴張上」，而非被告，原告亦遲未系爭土地之地上
      權人登記為被告乙○○，又長時間怠於行使前述權利，是
      原告主張被告應給付93年7月11日至清償日之租金及利息
      ，並無理由。原告怠於行使權利，復請求被告乙○○應自
      97年8月8日起至清償日止，依申報地價百分之5計算不當
      得利（高於相鄰承租戶年息百分之3之月租金），不無劫
      貧濟富之議，所請並無理由。
（三）系爭建物，依原告所提出之建物登記第二類謄本係座落於
      中正區○○段○○段742地號土地上，非原告所主張座落
      於同地段741之1、741之2地號上，足證兩造間土地租賃契
      約之標的物並未相符，系爭契約當事人意思表示不合致，
      故不成立，不成立即無效，92年9月11日以後，亦無任何
      契約關係，如何拆屋還地，又何來給付租金之議，更遑論
      調整租金暨利息其他等等，原告主張被告乙○○自93年7
      月1日起至97年8月8日止應支付租金為無理由。另被告乙
      ○○之系爭建物破舊不堪無法居住，且周遭多為閒置之低
      矮老舊木造房屋，環境衛生景觀均屬不良，白天少有人跡
      ，入夜一片死寂，與西門商圈之繁華相差何止千里，豈能
      相提並論，原告所稱系爭建物位居繁榮地段，並無所據，
      原告請求調整租金之主張亦無理由。
（四）聲明：（1）原告之訴及假執行聲請均駁回。（2）訴訟費
      用由原告負擔。
三、被告丙○○以：
（一）答辯意旨如被告乙○○所為上述抗辯意旨。
（二）依據民法第752條規定，約定保證人僅於一定期間內為保
      證者，如債權人於其期間內，對於保證人不為審判上之請
      求，保證人免其責任。另保證人之保證範圍僅限於租賃契
      約所登載之期限為限，期限外無書面作成承諾，自失其拘
      束力，故被告丙○○自92年9月11日以後已不再是保證人
      ，後續亦無書面作成承諾，且依前述，契約早已自動解除
      ，保證人自無負保證責任，原告所提被告丙○○須負連帶
      保證責任，依法為無理由。
（三）聲明：（1）原告之訴及假執行聲請均駁回。（2）訴訟費
      用由原告負擔。
四、兩造不爭執之事項：
（1）坐落臺北市○○區○○段一小段741之1、741之2地號土地
     為原告所有。被告乙○○自77年2月27日起取得臺北市○○
     區○○段一小段91建號建物（門牌號碼臺北市○○街○段
     94巷5號房屋）之所有權。
（2）被告乙○○於90年9月12日邀同被告丙○○為連帶保證人與
     原告簽訂土地租賃契約書，向原告承租使用系爭土地，租
     賃期間自90年9月12日起至92年9月11日止計2年，約定每月
     租金按土地申報地價年息2%計算，於期前每月11日前繳款
     ，第五條並約定租賃期間中遇有申報地價調整時，原告得
     按約定租率調整租金，又依政令變更租率規定時，原告得
     調整原約定之租率。
（3）原告於94年1月24日寄發存證信函對被告表示：被告乙○○
     向原告承租系爭土地，並約定由被告丙○○負連帶保證之
     責；然被告積欠91年6月1日起迄93年12月31日止共31個月
     ，合計326,097元之租金，特以此函通知被告於函到十日內
     繳清欠租；經被告收受該存證信函。
（4）原告再於96年6月23日寄發存證信函對被告乙○○表示：被
     告與原告簽訂土地租賃契約承租系爭土地，惟自91年6月1
     日起至96年6月30日止，共計61個月之租金尚未繳納，積欠
     總金額為757,707元，特以此函通知被告乙○○於函到七日
     內繳納所積欠之租金款項，若被告逾時未繳，將以此函為
     終止租賃契約之意思表示。經被告收受該存證信函。
（5）原告於97年8月7日寄發存證信函對被告乙○○表示：被告
     自91年6月1日起即未曾繳納系爭土地之租金與原告，原告
     已於94年1月24日及96年6月23日兩度催告繳納欠繳之租金
     ，惟被告迄今仍未繳納積欠之租金，特以此函通知被告終
     止雙方間就系爭土地之租賃契約，並請被告於函到之次日
     起30日內，清空土地繳還原告；該存證信函並經被告收受
     。
（6）系爭土地之申報地價93年度至98年度均為每平方公尺96,40
     0元。
（7）原告就被告乙○○所積欠91年6月1日起迄93年6月30日止之
     租金，前起訴請求被告乙○○給付經本院臺北簡易庭以97
     年度北簡字第30090號判決認定被告乙○○應給付自92年5
     月28日起至93年6月30日止之租金125,322元本息確定。
五、得心證之理由：
（一）查被告乙○○所有坐落臺北市○○區○○段一小段91建號
      即門牌號碼臺北市○○區○○街一段94巷5號房屋占用原
      告所有坐落臺北市○○區○○段一小段741之1、741之2地
      號土地之事實，業據本院現場勘驗屬實，有本院99年1月6
      日勘驗測量筆錄在卷可證；又被告乙○○所有上述建物房
      屋，經本院囑託臺北市建成地政事務所測量，其占有情形
      如附圖臺北市建成地政事務所99年3月22日土地複丈成果
      圖所示，其中編號A部分面積為44平方公尺，B部分面積為
      14平方公尺之事實，亦有上述複丈成果圖在卷可據，自可
      信為真實。
（二）按租賃期限屆滿後，承租人仍為租賃物之使用收益，而出
      租人不即表示反對之意思者，視為以不定期限繼續契約，
      民法第451條有所明文。查原告與被告乙○○就被告乙○
      ○所有門牌號碼臺北市○○區○○街一段94巷5號座落原
      告所有坐落臺北市○○區○○段一小段741之1、741之2地
      號土地所成立之租賃契約，係於92年9月11日到期，而系
      爭租賃契約到期後，被告乙○○所有系爭建物仍占用原告
      所有系爭土地而使用系爭土地之事實，可資確定，則依據
      上述民法第451條之規定，兩造自92年9月11日舊租約到期
      後，自成立新的不定期限繼續契約，可資確定。
（三）又按租用建築房屋之基地，承租人積欠租金額，除以擔保
      現金抵償外，達二年以上時，出租人得收回，土地法第10
      3條第4款有所明文。承租人租金支付有遲延者，出租人得
      定相當期限，催告承租人支付租金，如承租人於其期限內
      不為支付，出租人得終止契約，民法第440條亦有規定。
      所有人對於無權占有或侵奪其所有物者，得請求返還之。
      對於妨害其所有權者，得請求除去之。民法第767條有所
      明文。查被告乙○○自91年6月起即未依約繳納系爭租賃
      契約租金，原告乃分別於94年1月24日、96年6月23日寄發
      存證信函對被告乙○○為租金繳納之催告，被告乙○○經
      收受上述催告後仍未按期繳納，原告乃於97年8月7日寄發
      存證信函通知被告乙○○終止系爭租賃契約之情，已為兩
      造所不爭執，則原告主張被告乙○○因積欠租金長達2年
      ，據此終止系爭租賃契約，自屬有據。而系爭租賃契約既
      已終止，則被告乙○○使用原告所有系爭土地之權源已經
      不存在，則原告請求被告乙○○應將其所有坐落臺北市○
      ○區○○段一小段91建號即門牌號碼臺北市○○區○○街
      一段94巷5號房屋所占用原告所有坐落臺北市○○區○○
      段一小段741之1、741之2地號土地如附圖臺北市建成地政
      事務所99年3月22日土地複丈成果圖所示，其中編號A部分
      面積為44平方公尺，B部分面積為14平方公尺拆除，並將
      該部分土地返還予原告，為有理由，應予准許。
（四）另按租賃契約依民法第451條規定更新後，僅發生期限變
      更之效果，其餘如租金及其他條件之內容並未隨同變更（
      最高法院64年台上字第1579號判例參照），故原告主張系
      爭租賃契約第五條約定：「租賃期間中遇有公告地價調整
      時甲方（即原告）得按前條租率調整租金又依政令或法令
      變更租率規定時甲方得調整前條之租率」之約定，自仍拘
      束新成立不定期限租賃契約之原告與被告乙○○。原告雖
      主張其已經依據系爭租賃契約第五條之約定內容，於93年
      8月5日發函通知被告乙○○調整系爭租金之租率為系爭土
      地申報地價百分之3，並提出原告93年8月5日北仁財字第
      一二四號函為證，惟原告之上述主張為被告乙○○所爭執
      ，被告乙○○並否認曾收受上述調整租金之函文；而查，
      系爭租賃契約第五條：「租賃期間中遇有公告地價調整時
      甲方（即原告）得按前條租率調整租金又依政令或法令變
      更租率規定時甲方得調整前條之租率」之約定，既拘束系
      爭租賃契約之雙方當事人，而系爭土地位於臺北市區，該
      區之市有土地出租租金計收基準於82年7月1日，一律依照
      土地申報地價年息百分之5計算、又96年度之當地一般租
      金標準，於土地部分則係依照申報地價百分之5計算乙節
      ，有臺北市市有土地出租租金計收標準及財政部頒佈之96
      年度房屋及土地之當地一般租金標準在卷可按，原告主張
      系爭土地之租率依上述法令及政令所示已有變更，而符合
      系爭租賃契約所定之調整租率情形，自可採信；被告乙○
      ○雖抗辯未收到上述調整租金通知，但本院審酌原告主張
      因原告出租之土地個人承租戶多達兩三千戶，均需同時通
      知租金之調整，如均以存證信函為之，成本過高，故均以
      平信寄發予個人承租人方式為送達等語，其陳述並非不合
      理，且依據原告所提出分別於94年1月24日、96年6月23日
      寄發存證信函對被告乙○○為租金繳納之催告，其所為租
      金之催告繳納金額，均含已經調整後租金之計算（其中91
      年6月1日起至93年6月31日積欠25個月租金為調整前租金
      ，93年7月1日起至93年12月31日共計6個月為調整後租金
      ），有上述存證信函在卷可證，堪信原告主張已經將調整
      租金之通知送達被告乙○○，可資採信；是原告主張系爭
      租賃契約之租金，自93年7月1日起調整為申報地價之百分
      之3計算，自屬有據；從而，原告請求被告乙○○應給付
      自93年7月1日起至97年8月8日止按月給付租金14,387元（
      計算式：承租面積59.7平方公尺×申報地價每平方公尺
      96,400元×年息3%÷12個月＝14,387元）。是被告自93年
      7月至97年11月（93年7月1日起至97年8月8日共計708,847
      元）及自如附表所示各該租金到期日起至清償日止按年息
      百分之5計算之遲延利息，即屬有據，應予准許。
（五）復按無法律上之原因而受利益，致他人受損害者，應返還
      其所受利益。無權占有使用他人之物，依社會通常之觀念
      ，可獲得相當於租金之利益，物之所有人自受有相當於租
      金之損失。原告與被告乙○○間之系爭租賃契約既已經於
      97年8月8日終止，則自97年8月9日起，被告乙○○所有系
      爭建物，已屬無權占有原告所有上述土地，已如前述，則
      原告主張被告無權占有上開土地，使其受有相當於租金之
      損害等情，即有依據。至於原告得請求被告乙○○給付之
      不當得利，原告係主張應按遭占用土地申報地價年息百分
      之5為計算，然本院審酌被告乙○○所占用之系爭土地位
      處巷弄內，周遭均為住宅區域，與原告所主張附近西門商
      圈商業鼎盛之情不同，此業經本院於現場測量時勘驗在案
      ，又被告乙○○占用系爭土地之建物，為木造平房，屋內
      無電，顯未正常使用中，亦有本院現場勘驗筆錄可資佐證
      ，足見被告乙○○使用系爭土地之利益非與正常狀況相當
      ，故本院認為原告得請求被告乙○○應給付之不當得利，
      以占用日數比率，依照系爭土地遭占用面積，按系爭土地
      申報地價之年息百分之3計算之年租金較為適當。又被告
      乙○○所占用系爭土地之面積為58平方公尺，有臺北市建
      成地政事務所土地複丈成果圖在卷可據，故計算被告乙○
      ○占用系爭土地不當得利之基礎，亦應以58平方公尺計算
      為宜；故原告請求被告乙○○應自終止系爭租賃契約後之
      97年8月9日起至返還判決所占用系爭土地予原告為止，按
      占用日數比率，依據占用面積（58平方公尺），以所占用
      土地之申報地價年息百分之3計算之年租金，給付不當得
      利予原告，自屬有據，應予准許，逾此之請求，則應予駁
      回。
（六）至於原告另請求被告丙○○應與被告乙○○連帶給付原告
      708,847元及自如附表所示各該期租金到期日起至清償日
      止，按年息百分之5計算之利息，更應與被告乙○○連帶
      給付自97年8月9日起至返還占用之系爭土地予原告為止之
      不當得利予原告之部分，原告之請求，其請求權基礎為連
      帶保證契約。然按數人負同一債務，明示對於債權人各負
      全部給付之責任者，為連帶債務。無前項之明示時，連帶
      債務之成立，以法律有規定者為限。民法第272條有所明
      文。故連帶債務之成立，除當事人明示之外，以有法律規
      定者為限。查被告丙○○雖曾就系爭租賃契約為連帶保證
      ，然系爭租賃契約期限屆滿後，被告丙○○即未再與原告
      簽訂任何保證契約；雖然原告與被告乙○○就系爭土地成
      立新的不定期限租約，然該不定期限租賃契約係基於民法
      第451條之規定所擬制之法律關係，該擬制之法律關係，
      亦以租賃關係為限，而不及於連帶保證契約之擬制，該擬
      制之規定，不能作為法律有規定成立連帶保證契約之依據
      ，因此，原告主張被告丙○○應就被告乙○○自93年7月1
      日起至97年8月8日止積欠之租金負連帶給付責任，要屬無
      據。另原告所有系爭土地係遭被告乙○○所有建物占用之
      事實，已如前述，被告丙○○並無占用系爭土地，則原告
      請求被告丙○○應與被告乙○○連帶給付占用系爭土地之
      不當得利，此部分亦無所據。故就原告請求被告丙○○應
      負給付責任部分，均無依據，均應予駁回。
（七）故綜上所述，原告依據租賃契約、所有物返還請求權、不
      當得利返還請求權之法律關係，請求被告乙○○應將其所
      有門牌號碼臺北市○○區○○街1段94巷5號房屋所占用原
      告所有坐落臺北市○○區○○段一小段741-1地號、同段
      741-2地號之土地如附圖臺北市建成地政事務所99年3月22
      日土地複丈成果圖所示，其中編號Ａ部分面積為44平方公
      尺，編號Ｂ部分面積為14平方公尺拆除，並將該部分土地
      返還予原告；被告乙○○並應給付原告708,847元及自如
      附表所示各該期租金到期日起至清償日止，按年息百分之
      5計算之利息；被告乙○○並應自97年8月9日起至返還系
      爭土地予原告為止，按占用日數比率，依據占用面積（58
      平方公尺），以所占用土地之申報地價年息百分之3計算
      之年租金，給付不當得利予原告，均屬有據，應予准許。
      至於原告其餘請求，則為無理由，應予駁回。
六、按當事人提起預備合併之訴，係以先位之訴無理由為停止條
    件，請求法院就備位之訴為裁判，故法院應就先位之訴先為
    審判，必待先位之訴無理由時，始得就備位之訴為裁判（最
    高法院85年度臺上字第2009號判決意旨參照）。本件原告請
    求之訴之聲明第二項，分別為先、備位之聲明，惟依前述，
    本院業認定原告依系爭租賃契約法律關係之先位請求為有理
    由，依首揭最高法院判決意旨，本院自毋庸再就原告依民法
    第442條及第227條之2規定請求調整租金之備位請求為裁判
    ，附此敘明。
七、原告陳明願供擔保以代釋明，聲請宣告假執行，經核原告勝
    訴部分，合於法律規定，爰酌定相當之擔保金額宣告之；原
    告其餘假執行之聲請，因訴之駁回而失所依據，應併予駁回
    ；另被告敗訴部分，本院並依職權，宣告被告乙○○得預供
    擔保，免為假執行。
八、本件判決基礎已臻明確，兩造其餘攻擊防禦方法及舉證，於
    判決結果無影響，毋庸一一論列，附此敘明。
九、結論：原告之訴一部有理由，一部無理由，依民事訴訟法第
    79條、第390條第2項、第392條第2項、第3項，判決如主文
    。
中    華    民    國    99    年    5     月    25    日
                  民事第五庭    法  官  陳杰正
以上正本係照原本作成
如對本判決上訴，須於判決送達後20日內向本院提出上訴狀
中    華    民    國    99    年    5     月    25    日
                                書記官  王怡屏
附表一：
   ┌──────┬──────┬──────────┐
   │ 項    次   │   到期日   │應繳租金（新臺幣）  │
   ├──────┼──────┼──────────┤
   │     1      │   93.7.11  │          14,387    │
   ├──────┼──────┼──────────┤
   │     2      │   93.8.11  │          14,387    │
   ├──────┼──────┼──────────┤
   │     3      │   93.9.11  │          14,387    │
   ├──────┼──────┼──────────┤
   │     4      │  93.10.11  │          14,387    │
   ├──────┼──────┼──────────┤
   │     5      │  93.11.11  │          14,387    │
   ├──────┼──────┼──────────┤
   │     6      │  93.12.11  │          14,387    │
   ├──────┼──────┼──────────┤
   │     7      │   94.1.11  │          14,387    │
   ├──────┼──────┼──────────┤
   │     8      │   94.2.11  │          14,387    │
   ├──────┼──────┼──────────┤
   │     9      │   94.3.11  │          14,387    │
   ├──────┼──────┼──────────┤
   │     10     │   94.4.11  │          14,387    │
   ├──────┼──────┼──────────┤
   │     11     │   94.5.11  │          14,387    │
   ├──────┼──────┼──────────┤
   │     12     │   94.6.11  │          14,387    │
   ├──────┼──────┼──────────┤
   │     13     │   94.7.11  │          14,387    │
   ├──────┼──────┼──────────┤
   │     14     │   94.8.11  │          14,387    │
   ├──────┼──────┼──────────┤
   │     15     │   94.9.11  │          14,387    │
   ├──────┼──────┼──────────┤
   │     16     │  94.10.11  │          14,387    │
   ├──────┼──────┼──────────┤
   │     17     │  94.11.11  │          14,387    │
   ├──────┼──────┼──────────┤
   │     18     │  94.12.11  │          14,387    │
   ├──────┼──────┼──────────┤
   │     19     │   95.1.11  │          14,387    │
   ├──────┼──────┼──────────┤
   │     20     │   95.2.11  │          14,387    │
   ├──────┼──────┼──────────┤
   │     21     │   95.3.11  │          14,387    │
   ├──────┼──────┼──────────┤
   │     22     │   95.4.11  │          14,387    │
   ├──────┼──────┼──────────┤
   │     23     │   95.5.11  │          14,387    │
   ├──────┼──────┼──────────┤
   │     24     │   95.6.11  │          14,387    │
   ├──────┼──────┼──────────┤
   │     25     │   95.7.11  │          14,387    │
   ├──────┼──────┼──────────┤
   │     26     │   95.8.11  │          14,387    │
   ├──────┼──────┼──────────┤
   │     27     │   95.9.11  │          14,387    │
   ├──────┼──────┼──────────┤
   │     28     │  95.10.11  │          14,387    │
   ├──────┼──────┼──────────┤
   │     29     │  95.11.11  │          14,387    │
   ├──────┼──────┼──────────┤
   │     30     │  95.12.11  │          14,387    │
   ├──────┼──────┼──────────┤
   │     31     │   96.1.11  │          14,387    │
   ├──────┼──────┼──────────┤
   │     32     │   96.2.11  │          14,387    │
   ├──────┼──────┼──────────┤
   │     33     │   96.3.11  │          14,387    │
   ├──────┼──────┼──────────┤
   │     34     │   96.4.11  │          14,387    │
   ├──────┼──────┼──────────┤
   │     35     │   96.5.11  │          14,387    │
   ├──────┼──────┼──────────┤
   │     36     │   96.6.11  │          14,387    │
   ├──────┼──────┼──────────┤
   │     37     │   96.7.11  │          14,387    │
   ├──────┼──────┼──────────┤
   │     38     │   96.8.11  │          14,387    │
   ├──────┼──────┼──────────┤
   │     39     │   96.9.11  │          14,387    │
   ├──────┼──────┼──────────┤
   │     40     │  96.10.11  │          14,387    │
   ├──────┼──────┼──────────┤
   │     41     │  96.11.11  │          14,387    │
   ├──────┼──────┼──────────┤
   │     42     │  96.12.11  │          14,387    │
   ├──────┼──────┼──────────┤
   │     43     │   97.1.11  │          14,387    │
   ├──────┼──────┼──────────┤
   │     44     │   97.2.11  │          14,387    │
   ├──────┼──────┼──────────┤
   │     45     │   97.3.11  │          14,387    │
   ├──────┼──────┼──────────┤
   │     46     │   97.4.11  │          14,387    │
   ├──────┼──────┼──────────┤
   │     47     │   97.5.11  │          14,387    │
   ├──────┼──────┼──────────┤
   │     48     │   97.6.11  │          14,387    │
   ├──────┼──────┼──────────┤
   │     49     │   97.7.11  │          14,387    │
   ├──────┼──────┼──────────┤
   │     50     │   97.8.8   │           3,884    │
   │            │（8÷30＝   │（14,387×0.27＝3884│
   │            │0.27月）    │）                  │
   ├──────┼──────┼──────────┤
   │            │    總計    │         708,847    │
   └──────┴──────┴──────────┘

司法院資訊處製作；財團法人民間司法改革基金會備份。
